ACORDAO-COMPLETO-2342924

ACÓRDÃO 604/2019 ATA 2/2019 - SEGUNDA CÂMARA

VISTOS, relatados e discutidos estes autos de aposentadorias deferidas em favor de Lili Iris Rohde Piccoli e de Lory Salete Kuns Rodrigues pelo Núcleo Estadual do Ministério da Saúde no Estado do Rio Grande do Sul;
ACORDAM os Ministros do Tribunal de Contas da União, reunidos em Sessão da 2ª Câmara, com fundamento no art. 71, III e IX, da Constituição de 1988 e nos arts. 1º, V, e 39, II, e 45 da Lei nº  8.443, de 1992, diante das razões expostas pelo Relator, em: 
9.1. considerar ilegais os atos iniciais de aposentadoria em favor de Lili Iris Rohde Piccoli (à Peça 16 sob o nº de controle 10802711-04-2007-000202-9) e de Lory Salete Kuns Rodrigues (à Peça 17 sob o nº de controle 10802711-04-2007-000156-1) , negando-lhes o respectivo registro; 
9.2. dispensar o ressarcimento das quantias percebidas indevidamente, mas de boa-fé, em sintonia com a Súmula n.º 106 do TCU;
9.3. determinar que o Núcleo Estadual do Ministério da Saúde no Estado do Rio Grande do Sul adote as seguintes medidas:
9.3.1. acompanhe o andamento e o deslinde do Recurso Especial 1556399-RS (2015/0235336-8) perante o Superior Tribunal de Justiça, de sorte a, no caso de a subsequente decisão judicial ser desfavorável às interessadas, adotar as seguintes providências:
9.3.1.1. convoque a Sra. Lili Iris Rohde Piccoli para, no prazo de 15 (quinze) dias, optar pelo recolhimento previdenciário sobre o tempo rural averbado, em sintonia com a Súmula n.º 268 do TCU, ou pela aposentadoria com os proventos proporcionais à razão de 25/30 avos, em consonância com a Súmula n.º 74 do TCU;
9.3.1.2. promova o cadastramento do novo ato de aposentadoria em favor da Sra. Lili Iris Rohde Piccoli, submetendo-o ao TCU, no prazo de 30 (trinta) dias da publicação da aludida decisão judicial, em sintonia com o art. 262, § 2º, do RITCU e o art. 19, § 3º, da Instrução Normativa TCU nº 78, de 2018;
9.3.1.3. faça cessar, no prazo de 15 (quinze) dias da publicação da aludida decisão judicial, os pagamentos decorrentes do ilegal ato indicado no item 9.1 deste Acórdão em favor da Sra. Lory Salete Kuns Rodrigues, alertando que a autoridade administrativa omissa está sujeita à responsabilidade solidária pelo eventual débito subsequente, nos termos do art. 262, caput e § 1º, do Regimento Interno do TCU (RITCU) ;
9.3.2. dê ciência do inteiro teor desta deliberação às interessadas indicadas no item 9.1 deste Acórdão, no prazo de 15 (quinze) contados da ciência da presente deliberação, alertando-as de que o efeito suspensivo proveniente da eventual interposição de recurso junto ao TCU não as eximirá da devolução dos valores percebidos indevidamente após a notificação, no caso de não provimento do aludido recurso;
9.3.3. encaminhe ao TCU, no prazo de 30 (trinta) dias contados da ciência deste Acórdão, os comprovantes de que as interessadas indicadas no item 9.1 deste Acórdão tomaram a efetiva ciência da presente deliberação; 
9.4. determinar que a Sefip adote as seguintes medidas:
9.4.1. envie a cópia deste Acórdão, acompanhado do Relatório e da Proposta de Deliberação que o fundamenta, ao Departamento de Assuntos Extrajudiciais da Advocacia-Geral da União, por intermédio da Consultoria Jurídica do TCU, nos termos da questão de ordem aprovada pelo Plenário do TCU em 8/6/2011, para ciência e adoção das medidas cabíveis; e
9.4.2. promova o arquivamento do presente processo, sem prejuízo de realizar o monitoramento das determinações proferidas por este Acórdão, representando ao TCU, se necessário.

Aposentadorias deferidas pelo Núcleo Estadual do Ministério da Saúde no Estado do Rio Grande do Sul, com o parecer do controle interno pela ilegalidade.

Segunda Câmara

Núcleo Estadual do Ministério da Saúde no Estado do Rio Grande do Sul.

3. Interessadas: Lili Iris Rohde Piccoli (CPF XXX.770.270-XX); Lory Salete Kuns Rodrigues (CPF XXX.938.800-XX).

13.1. Ministros presentes: Ana Arraes (Presidente), Augusto Nardes e Raimundo Carreiro.
13.2. Ministros-Substitutos presentes: Marcos Bemquerer Costa e André Luís de Carvalho (Relator).

ANDRÉ DE CARVALHO

Trata-se de aposentadorias deferidas em favor de Lili Iris Rohde Piccoli e de Lory Salete Kuns Rodrigues pelo Núcleo Estadual do Ministério da Saúde no Estado do Rio Grande do Sul.
Após a análise final do feito, o auditor federal da Secretaria de Fiscalização de Pessoal (Sefip) lançou o seu parecer conclusivo à Peça 19, com a anuência do dirigente da unidade técnica (Peça 13) , nos seguintes termos:
	“ (...) HISTÓRICO 
3. Ressalte-se, preliminarmente, que o sexo correto no ato Sisac 10802711-04-2007-000202-9, de Lili Iris Rohde Piccoli, é o feminino, consoante informação do Controle Interno.
4. Em consulta aos atos Sisac autuados no presente processo identificou-se a averbação de tempo de serviço rural para ambas as interessadas. Pelo ato de Lili Iris Rohde Piccoli, foram averbados 7 anos e 5 dias; e para Lory Salete Kuns Rodrigues, 7 anos.
5.	A mesma consulta informou que, para todos os atos, o parecer do Controle Interno foi pela ilegalidade das concessões devido a estas averbações.
6. Considerando que as averbações de tempo de serviço rural só seriam regulares em caso de recolhimento das respectivas contribuições previdenciárias, além do fato de que os atos de concessão deram entrada neste Tribunal há mais de cinco anos, fez-se necessário oportunizar o contraditório e a ampla defesa das interessadas, nos termos do Acórdão 587/2011-TCU-Plenário, da relatoria do Ministro Valmir Campelo, conforme oitivas acostadas às peças 2-3. 
7. Devidamente notificadas (peças 4-6) , as inativas apresentaram suas defesas, que foram juntadas como peças 5 e 8.
EXAME TÉCNICO
Ato de Lili Iris Rohde Piccoli
8. Conforme exposto anteriormente, identificou-se a averbação de tempo de serviço rural (7 anos e 5 dias) no ato da interessada.
9. Em relação a esta averbação, o Tribunal já pacificou sua jurisprudência em 29/2/2012, por meio do Acórdão 414/2012-TCU-Plenário, de relatoria do Ministro Augusto Nardes, que aprovou o Enunciado 268 da Súmula da Jurisprudência do TCU nos seguintes termos:
	‘O tempo de atividade rural somente poderá ser averbado para fins de aposentadoria no serviço público se recolhidas as respectivas contribuições previdenciárias na época própria ou, posteriormente, de forma indenizada’.
10. Consultando-se os autos e o ato Sisac não há evidências de que o recolhimento citado tenha sido efetuado.
Resposta à oitiva
11. Em sua defesa (peça 5) , a interessada, por meio de sua procuradora, alegou que:
a) teria ocorrido a decadência administrativa;
b) não é possível aplicar novo entendimento a fatos passados – a súmula do TCU é de 2012 e a concessão, de 1995;
c) a exigência de indenização para cômputo de tempo rural só teria passado a ocorrer com a edição da MP 1.523/96;
d) o período rurícola estaria amparado por medida liminar concedida no processo 2009.71.00.035383-4/JF-RS.
12. Quanto ao argumento (a) , ressalte-se que o Supremo Tribunal Federal já reconheceu não ocorrer decadência administrativa de decisão do TCU que nega registro de ato de admissão, aposentadoria, reforma e pensão, pois este ainda não se encontra constituído. Esses atos, também chamados ‘atos sujeitos a registro’, se enquadram na categoria de ‘ato complexo’, que só é aperfeiçoado quando de seu registro pelo TCU. 
13. Ainda a esse propósito, veja-se o disposto na Decisão 1.020/2000-TCU-Plenário (de relatoria do Ministro Marcos Vinicius Vilaça) que, por sua vez, cita deliberações do Poder Judiciário: 
‘a) apreciação da legalidade da aposentadoria, culminada com o respectivo registro, é essencial para que o ato se aperfeiçoe para todos os fins de direito. Negá-la seria negar a própria missão constitucional desta Corte de Contas. Em momento algum trata-se de mero registro mecânico. 
b) encontra-se na jurisprudência, reiteradamente, o acolhimento da tese de que a aposentadoria é um ato complexo. Neste sentido, traz-se à colação aresto do Supremo Tribunal Federal – STF, cuja ementa assim declara: 
‘APOSENTADORIA – ATO ADMINISTRATIVO DO CONSELHO DA MAGISTRATURA – NATUREZA – COISA JULGADA ADMINISTRATIVA – INEXISTÊNCIA. O ato de aposentadoria exsurge complexo, somente se aperfeiçoando com o registro perante a Corte de Contas. Insubsistência da decisão judicial na qual assentada, como óbice ao exame da legalidade, a coisa julgada administrativa (RE- 195861/ES, Relator Ministro Marco Aurélio, Julgamento em 26.08.97- 2ª Turma) ’.
c) admitindo-se ser complexo o ato de aposentadoria, conclui-se que o prazo para sua anulação começa a fluir a partir do momento em que ele se aperfeiçoa, com o respectivo registro pelo TCU. Assim, ainda que se admita a aplicabilidade da Lei 9.784/99 às atividades de controle externo, o prazo decadencial estabelecido pelo seu art. 54 não constitui um impedimento à apreciação contemplada pelo art. 71, inciso III, da CF (...) ’.
14. Por sua vez o mesmo STF, em acórdão proferido em 7/4/2008, ao decidir sobre o MS 25.552, confirmou esse entendimento, conforme se pode verificar dos termos da respectiva ementa – in verbis: 
	‘EMENTA: MANDADO DE SEGURANÇA. ATO DO TRIBUNAL DE CONTAS DA UNIÃO. APOSENTADORIA DE MAGISTRADO. (...) INAPLICABILIDADE DO ART. 250 DA LEI N. 8.112/1990. DECADÊNCIA ADMINISTRATIVA E OFENSA AO PRINCÍPIO DA IRREDUTIBILIDADE DE SALÁRIOS NÃO CONFIGURADAS. 
	(...) 3. O Supremo Tribunal Federal pacificou entendimento de que, sendo a aposentadoria ato complexo, que só se aperfeiçoa com o registro no Tribunal de Contas da União, o prazo decadencial da Lei 9.784/99 tem início a partir de sua publicação. Aposentadoria do Impetrante não registrada: inocorrência da decadência administrativa. 
	4. A redução de proventos de aposentadoria, quando concedida em desacordo com a lei, não ofende o princípio da irredutibilidade de vencimentos. Precedentes’. 
15. Assim, tal argumento não merece acolhida.
16. Os argumentos (b) e (c) podem ser analisados em conjunto, pois se referem ao início da exigência de recolhimento da contribuição previdenciária para averbação do período rurícola. Quanto ao tema, destaque-se que essa obrigatoriedade deriva da própria Constituição Federal, em seu artigo 202, §2º, na redação original, ou o atual artigo 201, §9º. Tal circunstância tem sido reiteradamente afirmada pelo STF, conforme apontado no Voto condutor do Acórdão 4216/2017-TCU-Primeira Câmara, de relatoria do Ministro Benjamin Zymler, que apresenta a ementa da decisão exarada nos autos do Mandado de Segurança 33.482, da relatoria do Ministro Luiz Fux:
	‘AGRAVO REGIMENTAL EM MANDADO DE SEGURANÇA. SERVIDOR PÚBLICO. APOSENTADORIA. CONTAGEM DE TEMPO DE ATIVIDADE RURAL. NECESSIDADE DE COMPROVAÇÃO DO RECOLHIMENTO DAS CONTRIBUIÇÕES PREVIDENCIÁRIAS PARA A CONCESSÃO DE APOSENTADORIA PELO REGIME PRÓPRIO DE PREVIDÊNCIA SOCIAL. CONCESSÃO DE APOSENTADORIA. ATO COMPLEXO. TERMO INICIAL DO PRAZO PREVISTO NO ART. 54 DA LEI 9.784/1999. AGRAVO REGIMENTAL A QUE SE NEGA PROVIMENTO. 
	1. A contagem recíproca de tempo de serviço rural para a aposentadoria no serviço público (regime próprio) pressupõe o recolhimento das contribuições previdenciárias correspondentes. Precedentes: MS 28.917/DF, Rel. Min. Rosa Weber, Primeira Turma, DJe 28.10.2015; MS 28.668/DF, Rel. Min. Ricardo Lewandowski, Segunda Turma, Dje 11.06.2014; MS 28.929/DF, Rel. Min. Cármen Lúcia, Plenário, DJe 14/1/2011; MS 26.391, Rel. Min. Marco Aurélio, Plenário, DJe 6/6/2011; RE 600.582/RS, Rel. Min. Cármen Lúcia, Primeira Turma, DJe 21.2.2011. 
	2. Os precedentes desta Suprema Corte tiveram por fundamento o art. 201, § 9º, da Constituição da República, que tratou, para efeito de aposentadoria, da possibilidade de contagem recíproca de tempo de contribuição na Administração Pública e na atividade privada, rural e urbana, o qual, embora tenha sido renumerado, constava da redação original da Constituição Federal como art. 202, § 2º.
	3. In casu, não houve aplicação retroativa da EC nº 20/1998, tendo sido observado o entendimento firmado por esta Corte em relação à aplicação da legislação vigente por ocasião do preenchimento dos requisitos para a aposentadoria. 
	4. O ato de aposentadoria de agentes públicos é complexo e somente se aperfeiçoa após o seu registro junto ao TCU. A partir desse momento é que começa a correr o prazo estabelecido pelo art. 54 da Lei nº 9.784/1999. 
	5. Agravo regimental a que se NEGA PROVIMENTO’ (MS 33482 Agr, Relator Min. Luiz Fux, Primeira Turma, julgado em 16/8/2016, DJe 31/8/2016) .
17. Considerando que a vigência da aposentadoria da interessada é posterior à edição da CF88 (mais precisamente 22/5/1995) , o recolhimento de contribuição previdenciária já era requisito necessário para a averbação de tempo rural quando de sua aposentação. 
18. Logo, tais alegações não merecem prosperar.
19. Quanto à ação 2009.71.00.035383-4/JF-RS (argumento ‘d’) , observou-se que o processo foi digitalizado, consoante informação registrada em sua movimentação (peça 10) , e autuado sob o número 5024537-12.2013.4.04.7100/JF-RS. Os autos, agora eletrônicos, foram tramitados para análise de recurso no Tribunal Regional Federal da 4ª Região (peça 12) .
20. Consultando-se a sentença, no âmbito da ação 2009.71.00.035383-4/JF-RS (peça 11) , ainda em primeira instância, constatou-se que havia sido concedida liminar aos filiados do Sindisprev/RS, autor da ação, de forma a manter os proventos dos substituídos sem alteração – mesmo sem recolhimento de contribuição previdenciária sobre o período rural. Mas, na apreciação do mérito da questão, o magistrado revogou a antecipação de tutela e julgou improcedente o pedido do autor.
21. Entretanto, em julgamento de apelação do Sindicato, o TRF4 deu provimento ao recurso e garantiu a averbação de período rurícola sem o recolhimento da contribuição previdenciária (peça 13) .
22. Após novo recurso interposto, agora pela AGU, o processo foi tramitado ao STJ (peça 14) , onde aguarda seu julgamento (peça 15) .
23. Assim, considerando que a ação citada ainda não transitou em julgado, a decisão final pode ser desfavorável à interessada. Dessa forma, a alegação não sustenta a legalidade do ato, mas apenas impede determinação imediata de exclusão do período rural averbado, com consequente ajuste na proporcionalidade dos proventos, antes da apreciação de mérito pelo STJ.
24. Portanto, tal argumento não merece prosperar, cabendo proposta de julgamento do ato pela ilegalidade e recusa de seu registro.
25. Excluindo-se o tempo rural, restam à inativa 24 anos e 19 dias de tempo de serviço averbados. Portanto, no caso em tela pode ser aplicado o entendimento fixado na Súmula TCU 74 para obtenção do tempo mínimo necessário à aposentação com proventos proporcionais, calculados à razão de 25/30 avos, pois a concessão teve vigência inicial em 22/5/1995. Opcionalmente, a ex-servidora pode recolher a contribuição previdenciária, de forma indenizada, para que sua aposentadoria possa prosperar nos moldes em que foi concedida.
26. Todavia, devido ao julgamento do recurso no STJ, referente ao processo 5024537-12.2013.4.04.7100/JF-RS (antigo 2009.71.00.035383-4/JF-RS) , restar pendente, não cabe determinação para ajuste imediato dos proventos da interessada.
27. Por fim, destaque-se que o Tribunal já determinou o acompanhamento do processo acima mencionado no âmbito do Acórdão 1408/2015-TCU-Primeira Câmara, de relatoria do Ministro Walton Alencar Rodrigues.
Ato de Lory Salete Kuns Rodrigues
28. Conforme exposto anteriormente, identificou-se a averbação de tempo de serviço rural (7 anos) no ato da interessada.
29. Consoante o exposto no parágrafo 9, tal período somente pode ser averbado após o recolhimento da respectiva contribuição previdenciária.
30. Consultando-se os autos e o ato Sisac não há evidências de que o recolhimento citado tenha sido efetuado.
Resposta à oitiva
31. Em sua defesa (peça 8) , a interessada, por meio de sua procuradora, apresentou exatamente os mesmos argumentos defendidos pela Sra. Lili, expostos no parágrafo 11.
32. Nesse diapasão, pode-se aproveitar as análises dispostas nos parágrafos 12-23, concluindo-se que tais alegações não merecem acolhida, cabendo proposta de julgamento pela ilegalidade do ato e recusa de seu registro.
33. Excluindo-se o tempo rural restam à inativa 23 anos, 10 meses e 15 dias de tempo de serviço averbados – insuficientes para continuar aposentada. Logo, cabe à interessada retornar à atividade para cumprir tempo suficiente para sua inativação ou recolher a contribuição previdenciária, de forma indenizada, para que sua aposentadoria possa prosperar nos moldes em que foi concedida.
34. Todavia, conforme exposto no parágrafo 26, devido ao julgamento do recurso no STJ, referente ao processo 5024537-12.2013.4.04.7100/JF-RS (antigo 2009.71.00.035383-4/JF-RS) , restar pendente, não cabe determinação para retorno imediato à atividade.
CONCLUSÃO
35. Tendo em vista a averbação de tempo de serviço rural sem a respectiva contribuição previdenciária para as interessadas, conclui-se que seus atos de concessão de aposentadoria merecem proposta de julgamento pela ilegalidade e recusa de seus registros.
36. Ambas as ex-servidoras podem permanecer aposentadas, sem alteração em seus proventos, enquanto encontrarem-se amparadas pela ação 2009.71.00.035383-4/JF-RS, com recurso ainda pendente de julgamento no STJ. Frise-se que o Tribunal já determinou o acompanhamento desse processo no âmbito do Acórdão 1408/2015-TCU-Primeira Câmara.
PROPOSTA DE ENCAMINHAMENTO
37. Ante o exposto, e de conformidade com o preceituado no artigo 71, inciso III, da Constituição Federal c/c os arts. 1º, inciso V, e 39, inciso II, da Lei 8.443/92 e os artigos 1º, inciso VIII, e 260, §1º, do Regimento Interno do TCU, propõe-se:
a) considerar ILEGAIS e recusar o registro dos atos de concessão de aposentadoria de Lili Iris Rohde Piccoli (CPF: XXX.770.270-XX) e Lory Salete Kuns Rodrigues (CPF: XXX.938.800-XX) ;
b) determinar ao Núcleo Estadual do Ministério da Saúde no Estado do Rio Grande do Sul, com fundamento no art. 45 da Lei 8.443/1992, que informe às interessadas o teor do Acórdão que vier a ser prolatado, encaminhando ao TCU, no prazo de trinta dias, comprovante da data de ciência pelas inativas, nos termos do art. 4º, § 3º, da Resolução-TCU 170/2004”.
Enfim, por intermédio do Exmo. Sr. Procurador Rodrigo Medeiros de Lima, o Ministério Público junto ao Tribunal (MPTCU) anuiu, em cota singela (Peça 21) , à referida proposta da unidade técnica.
É o Relatório.

Glênio Luis Ohlweiler Ferreira (23021/OAB-RS) e outros, representando Lili Iris Rohde Piccoli e Lory Salete Kuns Rodrigues.

Procurador Rodrigo Medeiros de Lima.

PESSOAL. APOSENTADORIA. CÔMPUTO IRREGULAR DO TEMPO DE ATIVIDADE RURAL. NÃO COMPROVAÇÃO DO RECOLHIMENTO DAS RESPECTIVAS CONTRIBUIÇÕES PREVIDÊNCIÁRIAS. OITIVA. MANUTENÇÃO DA FALHA. ILEGALIDADE. NEGATIVA DE REGISTRO. RECURSO ESPECIAL PENDENTE DE APRECIAÇÃO PELO SUPERIOR TRIBUNAL DE JUSTIÇA. DETERMINAÇÕES.

APOSENTADORIA (APOS)

Secretaria de Fiscalização de Pessoal (Sefip).

Como visto, trata-se de aposentadorias deferidas pelo Núcleo Estadual do Ministério da Saúde no Estado do Rio Grande do Sul sob as seguintes condições:
	Peça
	Nº de Controle
	Beneficiário
	Data de nascimento
	Idade atual
	Tipo – Fundamento da aposentação
	Vigência – 
Tipo do ato
	Enviado ao TCU

	16
	10802711-04-2007-000202-9
	Lili Iris Rohde Piccoli
	24/2/1951
	67
	Aposentadoria voluntária, com proventos integrais 
	22/5/1995 – Inicial
	3/12/2010

	17
	10802711-04-2007-000156-1
	Lory Salete Kuns Rodrigues
	30/7/1950
	68
	Aposentadoria voluntária, com proventos integrais
	21/5/1998 – Inicial
	23/11/2010

Como visto, as referidas aposentadorias contaram com a indevida averbação de tempo rural, sob o patamar de 7 anos e 5 dias, em prol de Lili Iris Rohde Piccoli, e de 7 anos, em prol de Lory Salete Kuns Rodrigues, sem a necessária comprovação, todavia, do efetivo recolhimento das respectivas contribuições previdenciárias, sob a forma regular ou indenizada, nos termos do art. 69, IV, da Lei nº 8.213, de 1991, e do art. 45, §§ 3º e 4º, da Lei nº 8.212, de 1990.
Diante, contudo, do longo tempo de vigência da referida aposentadoria, a Sefip promoveu a prévia oitiva das interessadas para, querendo, se manifestarem sobre o referido cômputo do tempo de atividade rural sem o devido recolhimento das contribuições previdenciárias.
Após terem sido regularmente notificadas, as interessadas apresentaram as suas idênticas defesas (Peças 5 e 8) , alegando a ocorrência, em suma, de: i) decadência administrativa; ii) impossibilidade de aplicação retroativa do entendimento do TCU; iii) exigência da indenização para o cômputo do tempo rural somente a partir da edição da Medida Provisória nº 1.523, de 1996; e iv) tempo rural amparado por medida liminar concedida pela Justiça Federal no Processo 2009.71.00.035383-4/JF-RS.
De todo modo, após a análise final do feito, a Sefip e o MPTCU pugnaram pela ilegalidade dos aludidos atos em favor de Lili Iris Rohde Piccoli e de Lory Salete Kuns Rodrigues, com a consequente negativa de registro, alertando, todavia, que, diante do REsp nº 1556399/RS (2015/0235336-8) interposto perante o Superior Tribunal de Justiça (STJ) , o TCU não deveria determinar a exclusão dessas indevidas parcelas no presente momento, além de, complementarmente, destacar que o TCU já teria determinado o acompanhamento da correspondente ação judicial no âmbito do Acórdão 1408/2015-TCU-Primeira Câmara.
Incorporo os pareceres da Sefip e do MPTCU a estas razões de decidir.
A jurisprudência do TCU está pacificada sobre o presente caso concreto em sintonia com a Súmula 268 do TCU, ao estabelecer que: “O tempo de atividade rural somente poderá ser averbado para fins de aposentadoria no serviço público se recolhidas as respectivas contribuições previdenciárias na época própria ou, posteriormente, de forma indenizada”.
Por essa linha, ao desconsiderar o tempo rural sem o necessário recolhimento previdenciário, as interessadas não possuiriam o tempo de contribuição suficiente para se aposentarem regularmente nos aludidos cargos, com os proventos integrais, devendo os correspondentes atos de aposentadoria serem considerados ilegais.
A Sefip anotou, no entanto, que, diante da exclusão do tempo rural pela falta da correspondente contribuição previdenciária, a Sra. Lili Iris contaria com 24 anos e 19 dias de tempo de contribuição e, assim, poderia optar por: (a) permanecer aposentada com o ajuste proporcional nos seus proventos à razão de 25/30, em consonância com a Súmula n.º 74 do TCU; ou (b) permanecer aposentada pelo parâmetro originalmente concedido, após o devido recolhimento sob a forma indenizada, contudo, da contribuição previdenciária inerente ao aludido período de atividade rural.
Eis que, tendo a vigência da aludida aposentadoria (em 22/5/1995) ocorrido anteriormente à promulgação da EC nº 20, de 1998, com a subsequente vedação para a contagem de tempo ficto, pode-se aplicar a Súmula n.º 74 do TCU no presente caso concreto, para a eventual contagem do período de inatividade com o intuito de evitar o retorno da interessada à atividade, concedendo-lhe os proventos, todavia, sob a proporção mínima de 30/35 avos, para o homem, e de 25/30 avos, para a mulher, já que a interessada teria completado os 25 anos de serviço (contribuição) necessários para a aludida aposentadoria, a partir da adição do tempo de inatividade até a data da publicação da referida EC nº 20, em 16/12/1998.
Já no caso do ato em favor da Sra. Lory Salete, a despeito de a vigência da referida aposentadoria (em 21/5/1998) também ter ocorrido anteriormente à EC nº 20, de 16/12/1998, a aplicação da referida Súmula n.º 74 do TCU não seria suficiente para completar os 25 anos de serviço (contribuição) necessários para permanecer com a referida aposentadoria, de sorte que ela teria de optar entre: (a) retornar à atividade para cumprir o tempo suficiente para a inativação; ou (b) promover o recolhimento, sob a forma indenizada, da correspondente contribuição previdenciária inerente ao aludido tempo rural.
A unidade técnica destacou, porém, que as servidoras inativas teriam sido inicialmente beneficiadas pela Ação Ordinária Coletiva 2009.71.00.035383-4/JF-RS, já que, na 1ª instância, teria sido liminarmente concedida em favor dos filiados do Sindicato dos Trabalhadores Federais da Saúde, Trabalho e Previdência no Estado do Rio Grande do Sul (Sindisprev-RS) , como autor da ação, a manutenção dos proventos (sem alteração) , a despeito da ausência do referido recolhimento da contribuição previdenciária sobre o período rural, tendo o magistrado revogado posteriormente, contudo, a antecipação de tutela com o julgamento pela improcedência do pedido, ao apreciar o mérito do feito judicial (Peças 10 e 11) .
Todavia, no julgamento da apelação do Sindicato, o Tribunal Regional Federal da 4ª Região (TRF4) deu provimento ao aludido recurso (Processo 5024537-12.2013.4.04.7100/JF-RS – antigo Processo 2009.71.00.035383-4/JF-RS) e garantiu a averbação do referido período rural sem o recolhimento da contribuição previdenciária (Peças 12-14) , tendo a Advocacia-Geral da União (AGU) e o Instituto Nacional do Seguro Social (INSS) interposto o subsequente recurso especial perante o STJ, com o aguardo do julgamento desse recurso, contudo, desde 21/9/2015 (Peça 15) .
Bem se sabe que, diante da interposição do aludido recurso especial perante o STJ, o TCU prolatou o Acórdão 12158/2018-TCU-Segunda Câmara e já determinou o envio de informações ao Departamento de Assuntos Extrajudiciais da AGU, além da Consultoria Jurídica do TCU, nos termos da questão de ordem aprovada pelo Plenário em 8/6/2011, com vistas a promover o necessário acompanhamento do aludido recurso especial, até porque a determinação prolatada pelo Acórdão 1408/2015-TCU-Primeira Câmara teria apenas abrangido o acompanhamento da aludida ação judicial no âmbito do TRF4.
A referida questão de ordem estaria anotada, aliás, na Ata nº 22/2011 do Plenário do TCU e cuidaria do tratamento dispensável às decisões judiciais ainda não transitadas em julgado, vez que impediriam a administração pública de cumprir as determinações proferidas pelo TCU.
De todo modo, no presente caso concreto, a aludida Súmula n.º 268 do TCU bem evidenciaria a ilegalidade do ato de aposentação com a averbação do referido tempo rural sem o correspondente recolhimento previdenciário, devendo o TCU esperar, contudo, a subsequente evolução do referido julgamento do recurso especial perante o STJ para, se for o caso, determinar a subjacente suspensão dos indigitados pagamentos nos proventos, sem prejuízo de orientar a Sra. Lili Iris Rohde Piccoli no sentido de optar pelo recolhimento previdenciário sobre o tempo rural averbado ou pela aposentadoria com os proventos proporcionais à razão de 25/30 avos, em consonância com a Súmula n.º 74 do TCU.
Entendo, portanto, que o TCU deve considerar ilegais os atos iniciais de aposentadoria em favor de Lili Iris Rohde Piccoli e de Lory Salete Kuns Rodrigues, para lhes negar o correspondente registro, sem prejuízo de determinar que o órgão de origem promova o aludido acompanhamento sobre a superveniente decisão do STJ.	
	Ante o exposto, pugno pela prolação do Acórdão ora submetido a este Colegiado.
TCU, Sala das Sessões, em 5 de fevereiro de 2019.
Ministro-Substituto ANDRÉ LUÍS DE CARVALHO 
Relator